【裁判字號】    90,台上,5186
【裁判日期】    900823
【裁判案由】    貪污
【裁判全文】
最高法院刑事判決                                九十年度台上字第五一八六號
    上  訴  人  甲○○
                丙○○
                乙○○
右上訴人等因貪污案件，不服台灣高等法院中華民國九十年六月十三日第二審更審判
決（九十年度重上更(六)字第五六號，起訴案號：台灣台北地方法院檢察署八十二年度
偵字第八九三二、九七一五、一五三四六號），提起上訴，本院判決如左：
    主  文
原判決撤銷，發回台灣高等法院。
    理  由
本件原判決認定上訴人甲○○、丙○○及謝永福（另案通緝中），均係國營中國石油
股份有限公司（以下簡稱中油公司）加油站之加油工，為依據法令從事公務之人員，
上訴人乙○○係承攬中油公司勞務之行政院退輔會所僱用，派在中油公司之加油員。
丙○○在中油公司台北市○○○路加油站服務，明知其竊取之中油公司空白統一發票
，交予甲○○之後，甲○○將會同他人予以繕打不實之交易金額販售牟利，竟與同在
台北市○○○路加油站服務之甲○○，以互相掩護竊取方式（甲○○亦於上早班時竊
取五百張空白統一發票），自民國八十一年九月間起至同年十二月間止，基於竊取及
偽登交易金額、買受人並販售牟利之概括犯意聯絡，共同連續竊取該站之空白統一發
票，均交予甲○○輾轉交予乙○○、謝永福等人，再由甲○○、乙○○、謝永福等人
以向萬大有限公司購買中油公司專用之統一發票收銀機，繕打不實之交易金額，再透
過管道尋找不法之公司行號，打上該公司之統一編號為買受人，偽造成中油公司所開
立之統一發票後，以該統一發票虛載金額之二成半（％）價格，售與新億企業行等
公司行號申報扣抵稅款（詳如原判決附表一記載），幫助各該公司行號（詳原判決附
表二記載）逃漏稅捐。嗣經人向法務部調查局台北市調查處檢舉，而中油公司於八十
一年十二月間亦發現有空白統一發票遺失之情事，經調查結果，丙○○被列為可疑者
之一，丙○○始以書面報告向中油公司台灣營業總處台北營業處政風科承認涉案，且
將供犯罪使用之收銀機一台交予中油公司，經中油公司將證物資料送交法務部調查局
台北市調查處協助調查而查獲，並在乙○○之不知情親戚田薇薇住處，再扣得乙○○
等人所有且供偽造統一發票之收銀機三台、色帶十二捲、試帶紙二盒、及中油公司所
有之空白發票三十二張。事後由中油公司清查該站八十一年九月至十二月間，共失竊
五萬四千八百八十三張之空白統一發票，其中五百七十張已由乙○○等人共同偽造成
中油公司所開立之統一發票後，以該統一發票虛載金額之二成半（％）價格，售與
新億企業行等公司行號（詳原判決附表一記載），計獲得新台幣（下同）一百三十八
萬六千九百九十三元，並幫助新億企業行等公司行號逃漏稅捐（公司行號、逃漏稅捐
之數額，詳如原判決附表二記載）等情。因而撤銷第一審關於上訴人等部分之判決，
改判仍論處上訴人等共同連續依據法令從事公務之人員，竊取公有財物罪刑，固非無
見。然查：(一)、審理事實之法院，對於被告否認犯罪所為有利辯解之事項及證據，不
予調查又未說明其理由，而率行判決者，即有刑事訴訟法第三百七十九條第十款之當
然為違背法令。原判決認定上訴人乙○○夥同上訴人甲○○、丙○○及在逃之謝永福
，在丙○○等竊得之中油公司空白統一發票上，偽造買受公司行號名稱及售貨金額後
，以票面金額百分之二十五價格，出售予原判決附表一所載新億企業行等公司行號計
五百七十張，共獲得一百三十八萬六千九百九十三元之事實，其所憑之證據係共同被
告丙○○之供述及其弟蕭重生在法務部調查局台北市調查處供稱：「由我哥哥乙○○
與謝永福策劃參與竊取中油公司空白統一發票，再私自以購自萬大公司之收銀機，列
印不實之交易金額，以登打金額之二成半銷售圖利……」（原判決正本第八頁第十一
至十四行）。但乙○○否認其事，在原審並具狀辯稱：「……判決附表（原判決附表
一）所列中油公司被偽造之統一發票，經持向稅捐單位申報扣抵稅額者，其扣抵額僅
為每張偽造統一發票面額百分之五，業經各稅捐機關函覆在案，衡情上開（指原判決
附表一所列）各該公司行號豈有如此至愚，願以發票面額百分之二十五之代價，購入
只能扣抵發票面額百分之五稅款之偽造統一發票，以充當進貨憑證﹖堪認蕭重生上開
證述不符經驗法則……」（原審重上更(六)字第九十七頁）。依原判決附表一記載之扣
抵稅額（即「稅額」欄記載），新億企業行等公司行號，均係以偽造中油公司統一發
票面額（即「銷售額」欄記載）之百分之五計算。原判決理由亦說明：「……茲據（
原判決）附表一記載，售與新億企業行等公司行號之偽造中油公司統一發票五百七十
張，每張面額之二成半計算，被告等（即上訴人等）犯竊取公有財物罪所獲得之財物
（指出售該偽造統一發票所得之財物）為一百三十八萬六千九百九十三元，依法應予
追繳沒收」（原判決正本第十一頁第十六至十八行）。依上開記載及說明，新億企業
行等公司行號，似係以偽造中油公司統一發票面額（即銷售額）百分之二十五價格購
入，用以扣抵其面額百分之五稅款，如屬無訛，是否與常理有悖，尚待釐清。原審未
查明蕭重生在台北市調查處前開供述，是否與事實相符﹖新億企業行等公司行號，何
以願意以高於扣抵稅款五倍價格購入偽造之中油公司統一發票﹖亦未向稅捐機關函查
新億企業行等公司行號購入上開偽造之統一發票，除用於扣抵稅款外，是否尚可作其
他逃漏稅捐之用﹖此等均與上訴人因犯罪所得之財物若干有重要關係，原審未予調查
明白，率行判決，自有未盡職權調查之能事。(二)、最輕本刑為三年以上有期徒刑之案
件，被告於審判中未經選任辯護人者，審判長應指定公設辯護人為其辯護。又上開案
件被告有數人者，得指定一人辯護，但各被告之利害相反者，不在此限，此觀刑事訴
訟法第三十一條第一項、第三項之規定甚明。上訴人等所犯修正前貪污治罪條例第四
條第一項第一款之竊取公有財物罪，其法定刑為無期徒刑或十年以上有期徒刑，得併
科新台幣三百萬元以下之罰金，亦即其係最輕本刑為三年以上有期徒刑之案件。上訴
人甲○○、丙○○在原審審判中未經選任辯護人，依法應由原審法院審判長指定公設
辯護人為其辯護。惟丙○○在原審一再陳述稱：係甲○○說願意幫助伊索回他人之欠
債，伊才聽從其指示去取中油公司之空白統一發票，拿後全部交給甲○○，不知他用
以偽造等語（原審重上更(六)字卷第三十四、五十六、五十九頁）。甲○○則否認其事
；並稱統一發票全是丙○○一人所偷，與伊完全無關，伊亦未參與偽造統一發票等語
。原判決又以丙○○之陳述，為認定甲○○共同犯罪所憑之證據（原判決正本第四頁
第十至十四行、第七頁第十四至十八行、第八頁第一至二行），可見丙○○與甲○○
之利害相反，非一辯護人所能措其詞。原審未衡酌其情，各別為之指定，僅指定公設
辯護人一人為丙○○及甲○○共同辯護，自欠允洽，難昭信服。上訴人等上訴意旨，
各自指摘原判決不當，尚非全無理由，應認仍有撤銷發回更審之原因。又原判決不另
諭知無罪部分（原判決正本第十一頁第一至二行），基於審判不可分原則，應予一併
發回。
據上論結，應依刑事訴訟法第三百九十七條、第四百零一條，判決如主文。
中      華      民      國     九十     年      八      月    二十三    日
                              最高法院刑事第四庭
                                  審判長法官  董  明  霈
                                        法官  丁  錦  清
                                        法官  林  茂  雄
                                        法官  王  居  財
                                        法官  張  祺  祥
      右正本證明與原本無異
                                              書  記  官
中      華      民      國     九十     年      八      月    二十八    日


司法院資訊處製作；財團法人民間司法改革基金會備份。
